ACORDAO-COMPLETO-2486226

ACÓRDÃO 2576/2023 ATA 8/2023 - PRIMEIRA CÂMARA

VISTOS, relatados e discutidos estes autos de tomada de contas especial instaurada pelo Ministério do Turismo em razão da não comprovação da regular aplicação dos recursos repassados por meio do Convênio 01425/2008 (Siafi 701487) ao Município de Pingo D'Água - MG, tendo por objeto a realização do Réveillon entre os dias 31/12/2008 e 03/01/2009,
ACORDAM os Ministros do Tribunal de Contas da União, reunidos em sessão de 1ª Câmara, ante as razões apresentadas pelo Relator, em:
9.1. reconhecer a ocorrência de prescrição, com fundamento no art. 1º da Lei 9.873/1999 e art. 8º da Resolução-TCU 344/2022;
9.2. deixar de prosseguir com o julgamento das contas, com fulcro no art. 12, parágrafo único, da Resolução-TCU 344/2022;
9.3. arquivar o processo, nos termos do art. 11 da Resolução-TCU 344/2022.

Tomada de contas especial instaurada em razão da não comprovação da regular aplicação dos recursos repassados por meio de convênio tendo por objeto a realização do Réveillon entre os dias 31/12/2008 e 03/01/2009.

Primeira Câmara

Prefeitura Municipal de Pingo D'água - MG.

3. Responsáveis: Artur Carlos da Silva (XXX.767.716-XX); Breno Silvério de Moraes (XXX.637.326-XX).

13.1. Ministros presentes: Walton Alencar Rodrigues (Presidente), Benjamin Zymler, Jorge Oliveira e Jhonatan de Jesus.
13.2. Ministro-Substituto presente: Augusto Sherman Cavalcanti (Relator).

AUGUSTO SHERMAN

Inicio o presente relatório pela transcrição da instrução de peça 108, produzida no âmbito da então SecexTCE, com a qual se manifestaram de acordo os seus dirigentes (peças 109/110) :
"INTRODUÇÃO
Cuidam os autos de tomada de contas especial instaurada por Ministério do Turismo, em desfavor de Breno Silverio de Moraes (CPF: XXX.637.326-XX) , em razão de não comprovação da regular aplicação dos recursos repassados pela União realizadas por meio do Convênio 01425/2008, registro Siafi 701487, (peça 6) firmado entre o Ministério do Turismo e município de Pingo D'Água - MG, e que tinha por objeto o instrumento descrito como 'Réveillon de Pingo D'água - dia 31/12/2008 a 03/01/2009'.
Registra-se que posteriormente o MTur entendeu que a responsabilidade seria do Sr. Artur Carlos da Silva (CPF: XXX.767.716-XX) , prefeito gestão 2009-2012.
HISTÓRICO
Em 14/7/2017, com fundamento na IN/TCU 71/2012, alterada pela IN/TCU 76/2016 e DN/TCU 155/2016, o dirigente da instituição Ministério do Turismo autorizou a instauração da tomada de contas especial (peça 58) . O processo foi registrado no sistema e-TCE com o número 2288/2018.
O Convênio 01425/2008, registro Siafi 701487, foi firmado no valor de R$ 160.000,00, sendo R$ 150.000,00 à conta do concedente e R$ 10.000,00 referentes à contrapartida do convenente. Teve vigência de 18/12/2008 a 9/7/2009, com prazo para apresentação da prestação de contas em 10/8/2009. Os repasses efetivos da União totalizaram R$ 150.000,00 (peça 7) .
A prestação de contas e complementações enviadas foram analisadas por meio dos documentos constantes nas peças 22, 38 e 65.
O fundamento para a instauração da Tomada de Contas Especial, conforme consignado na matriz de responsabilização elaborada pelo tomador de contas, foi a constatação da seguinte irregularidade: 
Não comprovação da boa e regular aplicação dos recursos recebidos da União, por meio do convênio SICONV nº . 701487/2008, celebrado entre o Ministério do Turismo e a Prefeitura Municipal de Pingo D' Água - MG.
O responsável arrolado na fase interna foi devidamente comunicado e, diante da ausência de justificativas suficientes para elidir a irregularidade e da não devolução dos recursos, instaurou-se a tomada de contas especial.
No relatório (peça 69) , o tomador de contas concluiu que o prejuízo importaria no valor original de R$ 149.850,00, imputando-se a responsabilidade a Artur Carlos da Silva, na condição de gestor dos recursos. 
Em 11/3/2020, a Controladoria-Geral da União emitiu o relatório de auditoria (peça 71) , em concordância com o relatório do tomador de contas. O certificado de auditoria e o parecer do dirigente do órgão de controle interno concluíram pela irregularidade das presentes contas (peças 72 e 73) .
Em 19/3/2020, o ministro responsável pela área atestou haver tomado conhecimento das conclusões contidas no relatório e certificado de auditoria, bem como do parecer conclusivo do dirigente do órgão de controle interno, manifestando-se pela irregularidade das contas, e determinou o encaminhamento do processo ao Tribunal de Contas da União (peça 74) .
Na instrução (peça 87) , analisando-se os documentos nos autos, concluiu-se pela necessidade de realização de citação dos responsáveis nos seguintes termos: 
Débito solidário do responsável Breno Silverio de Moraes (CPF: XXX.637.326-XX) , na condição de gestor dos recursos (gestão 2006 a 2008) e do responsável Artur Carlos da Silva (CPF XXX.767.716-XX) , na condição de gestor dos recursos (gestão 2009 a 2012) .
Irregularidade 1: não comprovação da execução física do objeto do convênio.
Evidências da irregularidade: documentos técnicos presentes nas peças 38 e 65.
Normas infringidas: Constituição Federal art. 37, caput c/c o art. 70, parágrafo único; Decreto lei 200/67, art. 93; Portaria interministerial 127/2008 e o respectivo Termo de Convenio 1425/2008, Cláusula Décima Segunda, Parágrafo Segundo, alínea 'j' e 'k'.
Conduta: na parcela D1 - não apresentar imagens (fotografias ou filmagens) ou outros documentos que provassem a execução dos itens previstos no plano de trabalho e pagos com recursos do convênio.
Nexo de causalidade: A não apresentação de documentos que comprovassem a execução dos itens previstos no plano de trabalho resultou na presunção de dano ao erário.
Culpabilidade: não há excludentes de ilicitude, de culpabilidade e de punibilidade; é razoável supor que o responsável tinha consciência da ilicitude de sua conduta; era exigível conduta diversa da praticada, qual seja, comprovar por meio de documentos a efetiva execução de todos os itens previstos no plano de trabalho.
	Data de ocorrência
	Valor histórico (R$) 
	Identificador da parcela

	24/4/2009
	28.012,00
	D1

	8/6/2009
	150,00
	C1

	Valor do débito atualizado em 27/11/2020, sem juros (peça 86) : R$ 51.755,73
	Débito individual do responsável Artur Carlos da Silva (CPF XXX.767.716-XX) , na condição de gestor dos recursos (gestão 2009 a 2012) .
Irregularidade 2: ausência de comprovação de que as empresas que não detinham direitos de exclusividade, contratadas irregularmente por inexigibilidade, pagaram o cachê de bandas ou cantores que realizaram o evento.
Evidências da irregularidade: documentos técnicos presentes nas peças 18, 34, 32, 12, 20, 35, 33, 31 e 29.
Normas infringidas: Art. 70, parágrafo único, da Constituição Federal de 1988; art. 93, do Decreto-lei 200, de 25 de fevereiro de 1967; art. 50, §3º, da Portaria Interministerial 127/2008, Acórdão 96/2008-TCU-Plenário, Acórdão 1435/2017-TCU-Plenário e Termo do Convênio 1425/2008. 
Conduta: na parcela D1 - não apresentar notas fiscais e recibos (ou outros documentos equivalentes) emitidos em nome das bandas e cantores e assinados por seus representantes legais ou pelos seus empresários exclusivos, sendo essa representação ou exclusividade registrada em cartório.
Nexo de causalidade: A não apresentação de notas fiscais e recibos (ou outros documentos equivalentes) emitidos em nome das bandas e cantores e assinados por seus representantes legais ou pelos seus empresários exclusivos impediu comprovação do nexo causal entre os recursos federais transferidos e os pagamentos efetuados, visto que não se provou que os valores pagos ao intermediário contratado efetivamente foi repassado as banda e artistas que realizaram shows, resultando em presunção de prejuízo ao erário.
	Culpabilidade: não há excludentes de ilicitude, de culpabilidade e de punibilidade; é razoável supor que o responsável tinha consciência da ilicitude de sua conduta; era exigível conduta diversa da praticada, qual seja, assegurar que as bandas e cantores que se apresentaram no evento efetivamente receberam o valor dos pagamentos especificados no plano de trabalho
	Data de ocorrência
	Valor histórico (R$) 
	Identificador da parcela

	24/4/2009
	84.788,00
	D2

	Valor atualizado do débito (sem juros) em 27/11/2020 (peça 85) : R$ 157.493,71
Registra-se que:
houve um equívoco desta secretaria (peças 77, 78 e 79) - induzido pela divergência de responsabilização entre os relatórios do Mtur (peças 22, 38, 44, 50) e o relatório de TCE do MTur (peça 69) - em propor a exclusão do Sr. Artur Carlos da Silva (gestão 2009-2012, peça 62) e deixar como responsável apenas o Sr. Breno Silvério de Moraes (gestão 2005-2008, peça 61) .
Em nova análise, considerando indissociável a execução ante uma gestão compartilhada conclui-se que ambos os gestores devem ser responsabilizados, pois dos documentos presentes nos autos, observa-se que:
13.1. o Sr. Breno Silverio de Moraes assinou o Termo de Convênio (peça 6) , o contrato de prestação de serviços e fornecimento de materiais necessários para estruturação do Réveillon (peça 30) e o contrato com a empresa intermediária, contrata indevidamente por inexigibilidade (peça 32) . Ademais, a execução do objeto do convênio iniciou em sua gestão, no dia 31/12/2008.
13.2. o Sr. Artur Carlos da Silva foi o responsável pelos pagamentos já que os recursos federais só foram recebidos em a 24/4/2009 e pela apresentação da prestação de contas, cujo prazo expirou em 10/8/2009. Além do mais, parte da execução do objeto do convênio ocorreu em sua gestão, nos dias 1, 2, e 3/1/2009.
Em cumprimento ao pronunciamento da unidade (peça 89) , de 30/11/2020, foram efetuadas as citações dos responsáveis, nos moldes adiante:
 Artur Carlos da Silva - promovida a citação do responsável, conforme delineado adiante:
	Comunicação: Ofício 662532/2020 - Seproc (peça 94) 
Data da Expedição: 30/11/2020
Data da Ciência: 10/12/2021 (peça 97) 
Nome Recebedor: Daniela Moura
Observação: Ofício enviado para o endereço do responsável, conforme pesquisa na base de dados da Receita Federal, custodiada pelo TCU (peça 91) .
Fim do prazo para a defesa: 29/12/2020
	
 Breno Silverio de Moraes - promovida a citação do responsável, conforme delineado adiante:
	Comunicação: Ofício 5692/2021 - Seproc (peça 101) 
Data da Expedição: 4/3/2021
Data da Ciência: 10/3/2021 (peça 104) 
Nome Recebedor: Gláucia Ferreira de Moraes Oliveira
Observação: Ofício enviado para o endereço do responsável, conforme pesquisa na base de dados no sistema do Renach, custodiada pelo TCU (peça 90) .
Fim do prazo para a defesa: 25/3/2021
	
Conforme Despacho de Conclusão das Comunicações Processuais (peça 105) , as providências inerentes às comunicações processuais foram concluídas. 
Transcorrido o prazo regimental, os responsáveis Breno Silverio de Moraes e Artur Carlos da Silva e Artur Carlos da Silva permaneceram silentes, devendo ser considerados revéis, nos termos do art. 12, § 3º, da Lei 8.443/1992.
ANÁLISE DOS PRESSUPOSTOS DE PROCEDIBILIDADE DA IN/TCU 71/2012
Avaliação de Viabilidade do Exercício do Contraditório e Ampla Defesa
Verifica-se que não houve o transcurso de mais de dez anos desde o fato gerador sem que tenha havido a notificação do responsável pela autoridade administrativa federal competente (art. 6º, inciso II, c/c art. 19 da IN/TCU 71/2012, modificada pela IN/TCU 76/2016) , uma vez que o fato gerador da irregularidade sancionada ocorreu em 24/4/2009, e o responsável foi notificado sobre as irregularidades pela autoridade administrativa competente conforme abaixo:
Breno Silvério de Moraes, por meio do ofício acostado à peça 52, recebido em 22/6/2017, conforme AR (peça 54) .
Artur Carlos da Silva (CPF XXX.767.716-XX) , por meio do ofício acostado à peça 56, recebido em 24/10/2017, conforme AR (peça 57) .
Valor de Constituição da TCE 	
Verifica que não foram encontrados débitos imputáveis aos responsáveis em outros processos no Tribunal.
A tomada de contas especial está, assim, devidamente constituída e em condição de ser instruída.
EXAME TÉCNICO
Da validade das notificações:
Preliminarmente, cumpre tecer breves considerações sobre a forma como são realizadas as comunicações processuais no TCU. A esse respeito, destacam-se o art. 179, do Regimento Interno do TCU (Resolução 155, de 4/12/2002) e o art. 4º, inciso III, § 1º, da Resolução TCU 170, de 30 de junho de 2004, in verbis:
Art. 179. A citação, a audiência ou a notificação, bem como a comunicação de diligência, farse-ão:
I - mediante ciência da parte, efetivada por servidor designado, por meio eletrônico, fac-símile, telegrama ou qualquer outra forma, desde que fique confirmada inequivocamente a entrega da comunicação ao destinatário;
II - mediante carta registrada, com aviso de recebimento que comprove a entrega no endereço do destinatário;
III - por edital publicado no Diário Oficial da União, quando o seu destinatário não for localizado
 (...) 
Art. 3º As comunicações serão dirigidas ao responsável, ou ao interessado, ou ao dirigente de órgão ou entidade, ou ao representante legal ou ao procurador constituído nos autos, com poderes expressos no mandato para esse fim, por meio de:
I - correio eletrônico, fac-símile ou telegrama;
II - servidor designado;
III - carta registrada, com aviso de recebimento;
IV - edital publicado no Diário Oficial da União, quando o seu destinatário não for localizado, nas hipóteses em que seja necessário o exercício de defesa.
Art. 4º. Consideram-se entregues as comunicações:
I - efetivadas conforme disposto nos incisos I e II do artigo anterior, mediante confirmação da ciência do destinatário;
II - realizadas na forma prevista no inciso III do artigo anterior, com o retorno do aviso de recebimento, entregue comprovadamente no endereço do destinatário;
III - na data de publicação do edital no Diário Oficial da União, quando realizadas na forma prevista no inciso IV do artigo anterior.
§ 1º O endereço do destinatário deverá ser previamente confirmado mediante consulta aos sistemas disponíveis ao Tribunal ou a outros meios de informação, a qual deverá ser juntada ao respectivo processo.
 (...) 
Bem se vê, portanto, que a validade da citação via postal não depende de que o aviso de recebimento seja assinado pelo próprio destinatário da comunicação, o que dispensa, no caso em tela, a entrega do AR em 'mãos próprias'. A exigência da norma é no sentido de o Tribunal verificar se a correspondência foi entregue no endereço correto, residindo aqui a necessidade de certeza inequívoca. 
Não é outra a orientação da jurisprudência do TCU, conforme se verifica dos julgados a seguir transcritos:
São válidas as comunicações processuais entregues, mediante carta registrada, no endereço correto do responsável, não havendo necessidade de que o recebimento seja feito por ele próprio (Acórdão 3648/2013-TCU-Segunda Câmara, Relator Min. José Jorge) ;
É prescindível a entrega pessoal das comunicações pelo TCU, razão pela qual não há necessidade de que o aviso de recebimento seja assinado pelo próprio destinatário. Entregandose a correspondência no endereço correto do destinatário, presume-se o recebimento da citação. (Acórdão 1019/2008-TCU-Plenário, Relator Min. Benjamin Zymler) ;
As comunicações do TCU, inclusive as citações, deverão ser realizadas mediante Aviso de Recebimento - AR, via Empresa Brasileira de Correios e Telégrafos, bastando para sua validade que se demonstre que a correspondência foi entregue no endereço correto. (Acórdão 1526/2007-TCU-Plenário, Relator Min. Aroldo Cedraz) .
A validade do critério de comunicação processual do TCU foi referendada pelo Supremo Tribunal Federal, nos termos do julgamento do MS-AgR 25.816/DF, por meio do qual se afirmou a desnecessidade da ciência pessoal do interessado, entendendo-se suficiente a comprovação da entrega do 'AR' no endereço do destinatário:
Ementa: agravo regimental. Mandado de segurança. Desnecessidade de intimação pessoal das decisões do tribunal de contas da união. art. 179 do regimento interno do TCU. Intimação do ato impugnado por carta registrada, iniciado o prazo do art. 18 da lei nº 1.533/51 da data constante do aviso de recebimento. Decadência reconhecida. Agravo improvido.
O envio de carta registrada com aviso de recebimento está expressamente enumerado entre os meios de comunicação de que dispõe o Tribunal de Contas da União para proceder às suas intimações.
O inciso II do art. 179 do Regimento Interno do TCU é claro ao exigir apenas a comprovação da entrega no endereço do destinatário, bastando o aviso de recebimento simples. 
Da revelia dos responsáveis Breno Silverio de Moraes e Artur Carlos da Silva
No caso vertente, a citação dos responsáveis (Breno Silverio de Moraes e Artur Carlos da Silva) se deram em endereços provenientes de pesquisas de endereços realizadas pelo TCU (vide parágrafos acima) , na base de dados custodiadas pelo TCU (Receita Federal e Renach) . A entrega do ofício citatório nesses endereços ficou comprovada conforme detalhamento a seguir:
Artur Carlos da Silva, Ofício 662532/2020 - Seproc (peça 94) , origem no sistema da Receita Federal (peça 91) , recebido conforme ar (peça 97) .
Breno Silvério de Moraes, ofício 5692/2021 - Seproc (peça 101) , origem no sistema do Renach (peça 90) , recebido conforme ar (peça 103) .
Nos processos do TCU, a revelia não leva à presunção de que seriam verdadeiras todas as imputações levantadas contra os responsáveis, diferentemente do que ocorre no processo civil, em que a revelia do réu opera a presunção da verdade dos fatos narrados pelo autor (Acórdão 1009/2018-TCU-Plenário, Relator Min. Bruno Dantas; 2369/2013 - TCU - Plenário, Relator Min. Benjamin Zymler e 2449/2013 - TCU - Plenário, Relator Min. Benjamin Zymler) . Dessa forma, a avaliação da responsabilidade do agente não pode prescindir da prova existente no processo ou para ele carreada. 
Ao não apresentar sua defesa, os responsáveis deixaram de produzir prova da regular aplicação dos recursos sob suas responsabilidades, em afronta às normas que impõem aos gestores públicos a obrigação legal de, sempre que demandados pelos órgãos de controle, apresentar os documentos que demonstrem a correta utilização das verbas públicas, a exemplo do contido no art. 93 do Decreto-Lei 200/1967: 'Quem quer que utilize dinheiros públicos terá de justificar seu bom e regular emprego na conformidade das leis, regulamentos e normas emanadas das autoridades administrativas competentes.' 
Mesmo as alegações de defesa não sendo apresentadas, considerando o princípio da verdade real que rege esta Corte, procurou-se buscar, em manifestações do responsável na fase interna desta Tomada de Contas Especial, se havia algum argumento que pudesse ser aproveitado a seu favor. 
Os argumentos apresentados na fase interna (peças 9, 24, 25 e 42) não elidem as irregularidades apontadas.
Em se tratando de processo em que a parte interessada não se manifestou acerca das irregularidades imputadas, não há elementos para que se possa efetivamente aferir e reconhecer a ocorrência de boa-fé na conduta do responsável, podendo este Tribunal, desde logo, proferir o julgamento de mérito pela irregularidade das contas, conforme os termos dos §§ 2º e 6º do art. 202 do Regimento Interno do TCU. (Acórdão 2064/2011-TCU-Primeira Câmara (relator Min. Ubiratan Aguiar) , 6.182/2011-TCU-1ª Câmara (relator Min. Weber de Oliveira) , 4.072/2010-TCU-1ª Câmara (Relator Min. Valmir Campelo) , 1.189/2009-TCU-1ª Câmara (Relator Min. Marcos Bemquerer) , 731/2008-TCU-Plenário (Relator Min. Aroldo Cedraz) .
Dessa forma, os responsáveis Breno Silverio de Moraes e Artur Carlos da Silva devem ser considerados revéis, nos termos do art. 12, § 3º, da Lei 8.443/1992, devendo as contas serem julgadas irregulares, condenando-os ao débito apurado.
Prescrição da Pretensão Punitiva
Vale ressaltar que a pretensão punitiva do TCU, conforme Acórdão 1441/2016-TCU-Plenário, Relator Min. Benjamin Zymler, que uniformizou a jurisprudência acerca dessa questão, subordina-se ao prazo geral de prescrição indicado no art. 205 do Código Civil, que é de dez anos, contado da data de ocorrência da irregularidade sancionada, nos termos do art. 189 do Código Civil, sendo este prazo interrompido pelo ato que ordenar a citação, a audiência ou a oitiva do responsável.
No caso em exame, ocorreu a prescrição, uma vez que a irregularidade sancionada ocorreu em 24/4/2009, e o ato de ordenação da citação ocorreu em 30/11/2020.
CONCLUSÃO
Em face da análise promovida na seção 'Exame Técnico', verifica-se que os responsáveis Breno Silvério de Moraes e Artur Carlos da Silva não lograram comprovar a boa e regular aplicação dos recursos, instados a se manifestar, optaram pelo silêncio, configurando a revelia, nos termos do § 3º, do art. 12, da Lei 8.443/1992. Ademais, inexistem nos autos elementos que demonstrem a boa-fé dos responsáveis ou a ocorrência de outras excludentes de culpabilidade.
Verifica-se também que houve a prescrição da pretensão punitiva, conforme análise já realizada.
Tendo em vista que não constam dos autos elementos que permitam reconhecer a boa-fé dos responsáveis, sugere-se que as suas contas sejam julgadas irregulares, nos termos do art. 202, § 6º, do Regimento Interno do TCU, com a imputação do débito atualizado monetariamente e acrescido de juros de mora, nos termos do art. 202, § 1º do Regimento Interno do TCU, descontado o valor eventualmente recolhido.
PROPOSTA DE ENCAMINHAMENTO
Diante do exposto, submetemos os autos à consideração superior, propondo ao Tribunal:
considerar revéis os responsáveis Artur Carlos da Silva (CPF XXX.767.716-XX) e Breno Silverio de Moraes (CPF: XXX.637.326-XX) , para todos os efeitos, dando-se prosseguimento ao processo, com fulcro no art. 12, § 3º, da Lei 8.443/1992; 
julgar irregulares, nos termos dos arts. 1º, inciso I, 16, inciso III, alínea c, da Lei 8.443/1992, c/c os arts. 19 e 23, inciso III, da mesma Lei, as contas dos responsáveis Artur Carlos da Silva (CPF XXX.767.716-XX) e Breno Silverio de Moraes (CPF: XXX.637.326-XX) , condenando-os ao pagamento das importâncias a seguir especificadas, atualizadas monetariamente e acrescidas dos juros de mora, calculadas a partir das datas discriminadas até a data da efetiva quitação do débito, fixando-lhes o prazo de quinze dias, para que comprove, perante o Tribunal, o recolhimento das referidas quantias aos cofres do Tesouro Nacional, nos termos do art. 23, inciso III, alínea 'a', da citada lei, c/c o art. 214, inciso III, alínea 'a', do Regimento Interno do TCU.  
Débito solidário relacionado ao responsável Breno Silverio de Moraes (CPF: XXX.637.326-XX) , na condição de gestor dos recursos (gestão 2006 a 2008) e ao responsável Artur Carlos da Silva (CPF XXX.767.716-XX) , na condição de gestor dos recursos (gestão 2009 a 2012) .
	Data de ocorrência
	Valor histórico (R$) 
	Identificador da parcela

	24/4/2009
	28.012,00
	D1

	8/6/2009
	150,00
	C1

Valor do débito atualizado em 21/5/2021, sem juros (peça 95) : R$ 72.463,82
Débito individual do responsável Artur Carlos da Silva (CPF XXX.767.716-XX) , na condição de gestor dos recursos (gestão 2009 a 2012) .
	Data de ocorrência
	Valor histórico (R$) 
	Identificador da parcela

	24/4/2009
	84.788,00
	D2

	Valor atualizado do débito (sem juros) em 21/5/2021 (peça 96) : R$ 220.215,92
autorizar, desde logo, a cobrança judicial das dívidas, caso não atendida a notificação, na forma do disposto no art. 28, inciso II, da Lei 8.443/1992;
autorizar também, desde logo, se requerido, com fundamento no art. 26, da Lei 8.443, de 1992, c/c o art. 217, §§ 1º e 2º do Regimento Interno do TCU, o parcelamento da (s) dívida (s) em até 36 parcelas, incidindo, sobre cada parcela, corrigida monetariamente, os correspondentes acréscimos legais, fixando-lhe o prazo de quinze dias, a contar do recebimento da notificação, para comprovar, perante o Tribunal, o recolhimento da primeira parcela, e de trinta dias, a contar da parcela anterior, para comprovar os recolhimentos das demais parcelas, devendo incidir, sobre cada valor mensal, atualizado monetariamente, os juros de mora devidos, no caso do débito, na forma prevista na legislação em vigor, alertando o responsável de que a falta de comprovação do recolhimento de qualquer parcela importará o vencimento antecipado do saldo devedor, nos termos do § 2º do art. 217 do Regimento Interno deste Tribunal; 
enviar cópia do Acórdão a ser prolatado à Procuradoria da República no Estado de Minas Gerais, nos termos do § 3º do art. 16 da Lei 8.443/1992, c/c o § 7º do art. 209 do Regimento Interno do TCU, para adoção das medidas cabíveis; e
enviar cópia do Acórdão que vier a ser proferido ao Ministério do Turismo e ao responsável, para ciência;
informar à Procuradoria da República no Estado de Minas Gerais, ao Ministério do Turismo, aos responsáveis que a presente deliberação, acompanhada do Relatório e do Voto que a fundamenta, está disponível para a consulta no endereço www.tcu.gov.br/acordaos, além de esclarecer que, caso requerido, o TCU poderá fornecer sem custos as correspondentes cópias, de forma impressa; e
informar à Procuradoria da República no Estado de Minas Gerais que, nos termos do parágrafo único do art. 62 da Resolução TCU 259/2014, os procuradores e membros do Ministério Público credenciados nesta Corte podem acessar os presentes autos de forma eletrônica e automática, ressalvados apenas os casos de eventuais peças classificadas como sigilosas, as quais requerem solicitação formal."
2.	O Ministério Público/TCU, neste feito representado pelo Procurador Júlio Marcelo de Oliveira, manifestou-se nos seguintes termos (peça 111) :
"Trata-se de tomada de contas especial instaurada em decorrência da não comprovação da regular aplicação dos recursos repassados pela União, por intermédio do Ministério do Turismo, ao município de Pingo D'Água/MG, no âmbito do Convênio 1.425/2008 (Siafi 701487) , celebrado em 18/12/2008, no valor total de R$ 160.000,00 (concedente: R$ 150.000,00, convenente: R$ 10.000,00) , com vistas a incentivar o turismo por meio do apoio ao projeto 'Réveillon de Pingo D'água' (peça 5, p. 2, e peça 6) .
Nos termos do plano de trabalho aprovado, o evento se realizaria no período de 31/12/2008 a 3/1/2009, e as metas previstas eram as seguintes (peça 2[footnoteRef:2]) : [2: https://voluntarias.plataformamaisbrasil.gov.br/voluntarias/proposta/SelecionarObjeto/SelecionarObjeto.do?destino=DetalharBensProposta. Acesso em: 28 maio 2021.] 
	ETAPA/
FASE
	ESPECIFICAÇÃO
	VALOR 
 (R$) 

	1
	Sonorização
	 20.000,00

	2
	Locação de palco
	 10.000,00

	3
	Banda Central Park
	 10.700,00

	4
	Zé Paulo
	 58.800,00

	5
	Chanceler & Montenegro
	 20.700,00

	6
	Califórnia Hits
	 15.800,00

	7
	Mídia impressa (material de propaganda: 10.000 panfletos) 
	   2.000,00

	8
	Mídia divulgação (4 rádios: 1.200 inserções) 
	 12.000,00

	9
	Mídia impressa (5.000 cartazes) 
	 10.000,00

	TOTAL
	-
	160.000,00

A vigência do ajuste estendeu-se de 18/12/2008 a 9/7/2009, com prazo para prestar contas até 10/8/2009, e os recursos federais foram creditados na conta específica no dia 28/4/2009 (peças 7, 19 e 69) .
A movimentação financeira ocorreu da seguinte forma (extrato à peça 19) :
	DATA
	HISTÓRICO
	DOCUMENTO
	VALOR (R$) 
	SALDO

	10/3/2009
	Saldo anterior
	-
	-
	0,00

	10/3/2009
	Crédito autorizado
	39713
	10.000,00C
	10.000,00C

	28/4/2009
	Ordem bancária
	1333884000000
	150.000,00C
	160.000,00C

	7/5/2009
	Cheque
	850001
	10.700,00D
	
	7/5/2009
	Cheque
	850002
	58.800,00D
	
	7/5/2009
	Cheque
	850003
	20.700,00D
	
	7/5/2009
	Cheque
	850004
	15.800,00D
	
	7/5/2009
	Cheque
	850005
	53.850,00D
	150,00C

	8/6/2009
	Cheque
	850007
	150,00D
	0,00

Nesse cenário, consoante alertou a unidade técnica, a execução do convênio foi compartilhada por dois prefeitos, conforme segue (peça 108) :
'13.1. o Sr. Breno Silverio de Moraes [gestão 2005/2008, peça 61] assinou o Termo de Convênio (peça 6) , o contrato de prestação de serviços e fornecimento de materiais necessários para estruturação do Réveillon (peça 30) e o contrato com a empresa intermediária, contratada indevidamente por inexigibilidade (peça 32) . Ademais, a execução do objeto do convênio iniciou em sua gestão, no dia 31/12/2008.
13.2. o Sr. Artur Carlos da Silva [gestão 2009/2012, peça 62] foi o responsável pelos pagamentos já que os recursos federais só foram recebidos em 24/4/2009 e pela apresentação da prestação de contas, cujo prazo expirou em 10/8/2009. Além do mais, parte da execução do objeto do convênio ocorreu em sua gestão, nos dias 1, 2 e 3/1/2009.'
A citação dos responsáveis foi promovida nos seguintes termos (v.g., peça 87, item 27, e peças 92 a 97) :
'Débito solidário do responsável Breno Silverio de Moraes (CPF: XXX.637.326-XX) , na condição de gestor dos recursos (gestão 2006 a 2008) e do responsável Artur Carlos da Silva (CPF XXX.767.716-XX) , na condição de gestor dos recursos (gestão 2009 a 2012) .
Irregularidade 1: não comprovação da execução física do objeto do convênio.
Evidências da irregularidade: documentos técnicos presentes nas peças 38 e 65.
Normas infringidas: Constituição Federal art. 37, caput, c/c o art. 70, parágrafo único; Decreto lei 200/67, art. 93; Portaria interministerial 127/2008 e o respectivo Termo de Convenio 1425/2008, Cláusula Décima Segunda, Parágrafo Segundo, alíneas 'j' e 'k' [peça 6, p. 14].
Conduta: na parcela D1 - não apresentar imagens (fotografias ou filmagens) ou outros documentos que provassem a execução dos itens previstos no plano de trabalho e pagos com recursos do convênio.
Nexo de causalidade: A não apresentação de documentos que comprovassem a execução dos itens previstos no plano de trabalho resultou na presunção de dano ao erário.
Culpabilidade: não há excludentes de ilicitude, de culpabilidade e de punibilidade; é razoável supor que o responsável tinha consciência da ilicitude de sua conduta; era exigível conduta diversa da praticada, qual seja, comprovar por meio de documentos a efetiva execução de todos os itens previstos no plano de trabalho.
	Data de ocorrência
	Valor histórico (R$) 
	Identificador da parcela

	24/4/2009
	28.012,00
	D1

	8/6/2009
	150,00
	C1

	Valor do débito atualizado em 27/11/2020, sem juros (peça 86) : R$ 51.755,73
Débito individual do responsável Artur Carlos da Silva (CPF XXX.767.716-XX) , na condição de gestor dos recursos (gestão 2009 a 2012) .
Irregularidade 2: ausência de comprovação de que as empresas que não detinham direitos de exclusividade, contratadas irregularmente por inexigibilidade, pagaram o cachê de bandas ou cantores que realizaram o evento.
Evidências da irregularidade: documentos técnicos presentes nas peças 18, 34, 32, 12, 20, 35, 33, 31 e 29.
Normas infringidas: Art. 70, parágrafo único, da Constituição Federal de 1988; art. 93, do Decreto-lei 200, de 25 de fevereiro de 1967; art. 50, § 3º, da Portaria Interministerial 127/2008, Acórdão 96/2008-TCU-Plenário, Acórdão 1435/2017-TCU-Plenário e Termo do Convênio 1425/2008. 
Conduta: na parcela D1 - não apresentar notas fiscais e recibos (ou outros documentos equivalentes) emitidos em nome das bandas e cantores e assinados por seus representantes legais ou pelos seus empresários exclusivos, sendo essa representação ou exclusividade registrada em cartório.
Nexo de causalidade: A não apresentação de notas fiscais e recibos (ou outros documentos equivalentes) emitidos em nome das bandas e cantores e assinados por seus representantes legais ou pelos seus empresários exclusivos impediu comprovação do nexo causal entre os recursos federais transferidos e os pagamentos efetuados, visto que não se provou que os valores pagos ao intermediário contratado efetivamente foi repassado às bandas e artistas que realizaram shows, resultando em presunção de prejuízo ao erário.
Culpabilidade: não há excludentes de ilicitude, de culpabilidade e de punibilidade; é razoável supor que o responsável tinha consciência da ilicitude de sua conduta; era exigível conduta diversa da praticada, qual seja, assegurar que as bandas e cantores que se apresentaram no evento efetivamente receberam o valor dos pagamentos especificados no plano de trabalho.
	Data de ocorrência
	Valor histórico (R$) 
	Identificador da parcela

	24/4/2009
	84.788,00
	D2

	Valor atualizado do débito (sem juros) em 27/11/2020 (peça 85) : R$ 157.493,71'
Como não foram apresentadas alegações de defesa, a Secretaria de Controle Externo de Tomada de Contas Especial (SecexTCE) confirmou suas impressões iniciais e propõe ao Tribunal, em pareceres uniformes (peças 108 a 110) :
'a) considerar revéis os responsáveis Artur Carlos da Silva (CPF XXX.767.716-XX) e Breno Silverio de Moraes (CPF: XXX.637.326-XX) , para todos os efeitos, dando-se prosseguimento ao processo, com fulcro no art. 12, § 3º, da Lei 8.443/1992; 
b) julgar irregulares, nos termos dos arts. 1º, inciso I, 16, inciso III, alínea 'c', da Lei 8.443/1992, c/c os arts. 19 e 23, inciso III, da mesma Lei, as contas dos responsáveis Artur Carlos da Silva (CPF XXX.767.716-XX) e Breno Silverio de Moraes (CPF: XXX.637.326-XX) , condenando-os ao pagamento das importâncias a seguir especificadas, atualizadas monetariamente e acrescidas dos juros de mora, calculadas a partir das datas discriminadas até a data da efetiva quitação do débito, fixando-lhes o prazo de quinze dias, para que comprove, perante o Tribunal, o recolhimento das referidas quantias aos cofres do Tesouro Nacional, nos termos do art. 23, inciso III, alínea 'a', da citada lei, c/c o art. 214, inciso III, alínea 'a', do Regimento Interno do TCU.  
Débito solidário relacionado ao responsável Breno Silverio de Moraes (CPF: XXX.637.326-XX) , na condição de gestor dos recursos (gestão 2006 a 2008) e ao responsável Artur Carlos da Silva (CPF XXX.767.716-XX) , na condição de gestor dos recursos (gestão 2009 a 2012) .
	Data de ocorrência
	Valor histórico (R$) 
	Identificador da parcela

	24/4/2009
	28.012,00
	D1

	8/6/2009
	150,00
	C1

Valor do débito atualizado em 21/5/2021, sem juros (peça 95) : R$ 72.463,82
Débito individual do responsável Artur Carlos da Silva (CPF XXX.767.716-XX) , na condição de gestor dos recursos (gestão 2009 a 2012) .
	Data de ocorrência
	Valor histórico (R$) 
	Identificador da parcela

	24/4/2009
	84.788,00
	D2

Valor atualizado do débito (sem juros) em 21/5/2021 (peça 96) : R$ 220.215,92
c) autorizar, desde logo, a cobrança judicial das dívidas, caso não atendida a notificação, na forma do disposto no art. 28, inciso II, da Lei 8.443/1992;
d) autorizar também, desde logo, se requerido, com fundamento no art. 26, da Lei 8.443, de 1992, c/c o art. 217, §§ 1º e 2º do Regimento Interno do TCU, o parcelamento da (s) dívida (s) em até 36 parcelas, incidindo, sobre cada parcela, corrigida monetariamente, os correspondentes acréscimos legais, fixando-lhe o prazo de quinze dias, a contar do recebimento da notificação, para comprovar, perante o Tribunal, o recolhimento da primeira parcela, e de trinta dias, a contar da parcela anterior, para comprovar os recolhimentos das demais parcelas, devendo incidir, sobre cada valor mensal, atualizado monetariamente, os juros de mora devidos, no caso do débito, na forma prevista na legislação em vigor, alertando o responsável de que a falta de comprovação do recolhimento de qualquer parcela importará o vencimento antecipado do saldo devedor, nos termos do § 2º do art. 217 do Regimento Interno deste Tribunal; 
e) enviar cópia do Acórdão a ser prolatado à Procuradoria da República no Estado de Minas Gerais, nos termos do § 3º do art. 16 da Lei 8.443/1992, c/c o § 7º do art. 209 do Regimento Interno do TCU, para adoção das medidas cabíveis; e
f) enviar cópia do Acórdão que vier a ser proferido ao Ministério do Turismo e ao responsável, para ciência;
g) informar à Procuradoria da República no Estado de Minas Gerais, ao Ministério do Turismo, aos responsáveis que a presente deliberação, acompanhada do Relatório e do Voto que a fundamenta, está disponível para a consulta no endereço www.tcu.gov.br/acordaos, além de esclarecer que, caso requerido, o TCU poderá fornecer sem custos as correspondentes cópias, de forma impressa; e
h) informar à Procuradoria da República no Estado de Minas Gerais que, nos termos do parágrafo único do art. 62 da Resolução TCU 259/2014, os procuradores e membros do Ministério Público credenciados nesta Corte podem acessar os presentes autos de forma eletrônica e automática, ressalvados apenas os casos de eventuais peças classificadas como sigilosas, as quais requerem solicitação formal.'
II
Com as vênias de estilo, o Ministério Público de Contas dissente parcialmente da proposição da unidade técnica e propugna pela exclusão do débito de R$ 84.788,00 atribuído individualmente ao ex-prefeito Artur Carlos da Silva (gestão 2009/2012) e pela exclusão da relação processual do ex-prefeito Breno Silverio de Moraes (gestão 2005/2008) , pelos motivos que se passa a expor.
Na visão do MP de Contas, o débito de R$ 84.788,00 deve ser afastado, considerando que a jurisprudência recente deste Tribunal tem entendido, majoritariamente, que:
'Em convênio para a realização de evento, celebrado antes da edição da Portaria-MTur 153/2009, envolvendo a contratação de profissional do setor artístico, não se exige a apresentação de notas fiscais ou recibos emitidos diretamente pelo artista ou por seu representante exclusivo para fim de comprovação do nexo de causalidade entre os recursos repassados e as despesas efetuadas, haja vista que não era exigência prevista nos ajustes ou normativos da época, podendo essa comprovação ser efetuada, se for o caso, mediante a demonstração do pagamento à empresa intermediária contratada pelo convenente.' (Acórdão 5938/2021-TCU-Primeira Câmara | Relator: BENJAMIN ZYMLER) 
Também nessa linha, os Acórdão 2146/2021-TCU-Segunda Câmara (Rel. Aroldo Cedraz) , 11787/2020 - 1ª Câmara (Rel. Bruno Dantas) e 1892/2020 - Plenário (Rel. Aroldo Cedraz) .
O Convênio 701.487, ora em análise, foi assinado em 18/12/2008 (peça 6, p. 17) , anteriormente, portanto, à edição da Portaria MTur 153/2009[footnoteRef:3] (DOU de 8/10/2009) , a qual passou a exigir do convenente a apresentação, na prestação de contas, do documento comprobatório do efetivo recebimento do cachê por parte dos artistas/bandas (art. 17, § 2º) .  [3:  http://antigo.turismo.gov.br/portaria-n-153-de-6-de-outubro-de-2009. Acesso em: 28 maio. 2021.] 
No caso concreto, pode-se, pois, reconhecer o nexo causal na despesa referente ao pagamento à empresa intermediária. Nesse sentido, constam dos autos as notas fiscais emitidas pela Ramiro Andrade Grossi & Cia. Ltda. (WM Produções) , no valor total de R$ 106.000,00 (R$ 15.800,00 + R$ 20.700,00 + R$ 10.700,00 + R$ 58.800,00) , referentes aos shows contratados (peças 20 e 34) , assim como cópia dos cheques e dos contratos firmados pelo município com a aludida sociedade empresária (peças 32 e 33) .
Sobre o débito de R$ 28.012,00 ('não comprovação da execução física do objeto do convênio') , a instrução à peça 77 detalhou a irregularidade da seguinte forma:
'19.1.1.2. A execução física não foi comprovada devido a:
a) não apresentação de imagens (fotografias ou filmagens) , em plano aberto, dos artistas previstos no plano de trabalho, que permitissem identificar o nome do evento, a data da apresentação, e o nome de cada banda que estivesse se apresentando, conforme Nota Técnica 569/2017/Mtur (peça 50) ; a ausência dessas imagens impede comprovar a realização das apresentações artísticas previstas no plano de trabalho (California Hits - R$ 15.800,00) , de modo que a execução física dos itens de shows não está provada.
b) não apresentação de documentos que comprovem a realização dos itens de publicidade prévia ao evento, de acordo com a Nota Técnica 569/2017/Mtur (peça 50) ; a ausência desses documentos indica a não comprovação da realização física do item de publicidade, no valor total de R$ 14.000,00 (Mídia Impressa: Panfletos - R$ 2.000,00; Mídia - Divulgação em 4 Rádios - R$ 12.000,00) . Tal exigência está inclusive no Termo de Convenio 1425/2008, Cláusula Décima Segunda, Parágrafo Segundo, alíneas 'j' e 'k' [peça 6, p. 14].
19.1.1.3. Faz-se mister relatar que o convênio em referência não estabelece de forma específica a necessidade de envio pelo convenente de fotos com nome do evento, a logomarca do Ministério do Turismo e a identificação das bandas. No entanto, no processo TC Processo 009.845/2012-7, que tratou de consulta do Ministério do Turismo ao TCU em relação à dúvida quanto aos documentos necessários para comprovação dos eventos referentes a convênios celebrados anteriormente ao ano de 2010, esta Corte decidiu, no Acórdão 1459/2012-TCU-Plenário:
'9.2 responder ao consulente que:
9.2.1 a análise de prestação de contas relativas a convênios celebrados pelo Ministério do Turismo deve observar, quanto aos documentos que a compõem, a legislação vigente à época da celebração da avença e o prescrito no termo de ajuste, sendo sempre necessário que o cumprimento do objeto pelo convenente reste indubitavelmente comprovado;
9.2.2 para as situações anteriores a 2010, caso os documentos enumerados no art. 28 Instrução Normativa STN 1/97 e no art. 58 da então vigente Portaria Interministerial 127/2008 não sejam suficientes para comprovar a execução do objeto do convênio, poderão ser exigidos outros elementos de prova, tais como os estabelecidos a partir daquele ano (fotografias, jornais pós-evento, CDs, DVDs, entre outros) .' 
19.1.1.4. Observa-se, assim, que a exigência do Ministério do Turismo está de acordo com o referido acórdão. Caso o convenente não pudesse apresentar filmagem e/ou fotografias constando o nome do evento e logomarca do MTur, bem como das atrações musicais que se apresentaram, poderia comprovar que o objeto do convênio fora indubitavelmente cumprido por meio de outros documentos, conforme listados de forma não exaustiva no Acórdão 1459/2012-TCU-Plenário. Contudo, verificando a prestação de contas encaminhada pela entidade convenente (peças 6-21) e suas complementações enviadas na documentação de peças 26 a 37, não se observou nenhum documento que comprovasse a realização do show dessa banda. 
19.1.1.5. Ante o exposto, restou patente a não comprovação parcial da execução física do objeto do ajuste.
19.1.2. Evidências da irregularidade: documentos técnicos presentes nas peças 38, 50 e 65.
19.1.3. Normas infringidas: Constituição Federal art. 37, caput c/c o art. 70, parágrafo único; Decreto lei 200/67, art. 93; Portaria interministerial 127/2008 e o Termo de Convenio 1425/2008, Cláusula Décima Segunda, Parágrafo Segundo, alíneas 'j' e 'k' [peça 6, p. 14].
19.1.4. Débitos relacionados ao responsável Breno Silverio de Moraes (CPF: XXX.637.326-XX) :
	Data de ocorrência
	Valor histórico (R$) 
	Identificador da parcela

	24/4/2009
	28.012,00
	D1

	8/6/2009
	150,00
	C1

	Valor atualizado do débito (sem juros) em 21/6/2020: R$ 50.551,85
	Valor relativo ao percentual de participação federal (R$ 29.800 * 0,94 = 28.012,00) '
Com efeito, no que se refere às ocorrências que deram origem ao débito de R$ 28.012,00, a Nota Técnica de Reanálise 1117/2013 contém os registros que seguem (peça 38, grifos originais) :
	ITEM
	OBJETO DA RESSALVA
	RESSALVAS APONTADAS NA NOTA TÉCNICA DE REANÁLISE 1227/2010
	RESPOSTA DO CONVENENTE
	RESSALVA SANADA

	01
	CALIFORNIA HITS
[R$ 15.800,00]
	SOLICITA-SE: encaminhar fotos originais, video/imagens devidamente identificadas com a data, nome do evento e nome do artista/banda contratada.
	Apresentada mídia de CD/DVD à folha 284, contendo imagens em vídeo do evento. Em que pese indicação da apresentação da banda, não foi possível colher informações comprobatórias de modo a identificar a apresentação. Na parte do vídeo indicada como sendo pertencente à apresentação, verificamos a seguinte citação do vocalista: 'Esse é Forró Brasil, moçada'.
	DILIGENCIADO (Ultima diligência) 

	07
	Mídia Impressa: Material de Propaganda: Panfletos, formato 16, papel couche 120grs, 04 cores com fotolito.
[R$ 2.000,00]
	SOLICITA-SE: encaminhar declaração de entrada do material no almoxarifado da prefeitura ou local onde tenha sido entregue, na quantidade programada, contendo nome, CPF e cargo do responsável pelo recebimento.
	Apresentada declaração (fl. 158) . Não consta exemplar do panfleto [peça 25, p. 2].
	DILIGENCIADO (Ultima diligência) 

	08
	Mídia - Divulgação em 4 Rádios - pelo período de 10 dias - 30 inserções p/dia com duração de 30 segundos cada.
[R$ 12.000,00]
	SOLICITA-SE: encaminhar o relatório de divulgação e/ou declaração de veiculação ou, ainda, Checking de empresa terceirizada de Checagem de Mídia e Audiência (exemplo: Ibope) da quantidade especificada no plano de trabalho com o ATESTO da emissora ou empresa e o 'De Acordo' do Convenente. Encaminhar também amostra do material.
	Rádio Tropical - apresentada declaração (fl. 150, 152) ; 
Associação Comunitário da Imagem e do Som e Raul Soares - Apresentada declaração (fl. 154) .
Informamos que a rádio apresentada é comunitária, estando inclusive na lista de Entidades Autorizadas pelo Ministério das Comunicações. Ressaltamos que não serão aceitas inserções em Rádio Comunitária, visto que as mesmas não podem veicular qualquer tipo de propaganda ou receber patrocínio de cunho eminentemente comercial de acordo com a Lei 9.612/98 e Portaria n° 462/2011 (Ministério das Comunicações) , que institui o serviço de radiodifusão comunitária no Brasil. 
Rádio Intervale - apresentada declaração (fl. 156) .
 Os materiais apresentados não guardam conformidade com o solicitado. Informamos que apenas as declarações não comprovam a execução do item [peça 25, p. 2]. 
Ressaltamos que, conforme Código de Processo Civil: 
'Art. 368. As declarações constantes do documento particular, escrito e assinado, ou somente assinado, presumem-se verdadeiras em relação ao signatário. Parágrafo único. Quando, todavia, contiver declaração de ciência, relativa a determinado fato, o documento particular prova a declaração, mas não o fato declarado, competindo ao interessado em sua veracidade o ônus de provar o fato.'
	DILIGENCIADO (Ultima diligência) 

Sobre essas despesas, de fato:
a) a banda California Hits, segundo o contrato firmado com a municipalidade e a nota fiscal emitida pela empresa intermediária (R$ 15.800,00) , deveria ter-se apresentado no dia 31/12/2008 (peças 32, pp. 1/7; 33, p. 4; e 34, p. 4) , mas a realização do show não restou efetivamente comprovada nestes autos. Embora haja declaração de autoridades e de cidadãos locais, incluído o Presidente da Câmara Municipal à época, no sentido de que a referida banda se apresentou no evento conveniado (peça 25, p. 7) , como se sabe, as declarações possuem baixa força probatória. Provam tão-somente a existência da declaração, mas não o fato declarado:
'Declarações e fotografias não têm pleno valor probatório, sobretudo quando desacompanhadas de documentos capazes de estabelecer o nexo causal entre os recursos recebidos da União e as despesas incorridas na execução do objeto do convênio.' (Acórdão 6180/2019-TCU-Segunda Câmara | Relator: AUGUSTO NARDES) 
'Declarações de terceiros, isoladamente, não são suficientes para comprovar a regular aplicação dos recursos federais transferidos por meio de convênio, possuem baixa força probatória e provam somente a existência da declaração, mas não o fato declarado, competindo ao interessado demonstrar a veracidade do alegado.' (Acórdão 1423/2019-TCU-Plenário | Relator: RAIMUNDO CARREIRO) 
b) a ausência de exemplar do panfleto e de comprovante de veiculação do anúncio do evento em rádios contraria os termos do convênio, considerando que o município deveria apresentar ao órgão concedente, por ocasião da prestação de contas, entre outros elementos (peça 6, p. 14) :
'j) cópia do anúncio em vídeos, CDs, DVDs, entre outros, e, ainda, comprovante de veiculação dos anúncios em rádios, TV, jornais, revistas ou catálogos, se for o caso; 
k) exemplar de cada peça com o termo de recebimento do material e termo de distribuição do material promocional e peças produzidas, quando for o caso; e'
Ocorre que, como visto na movimentação financeira do ajuste, a liquidação das despesas foi integralmente feita na gestão do sr. Artur Carlos da Silva (2009/2012) , o qual efetuou os dispêndios no dia 7/5/2009 (extrato bancário à peça 19 e relação de pagamentos à peça 12) .
De acordo com a jurisprudência assente nesta Corte:
'O ordenador de despesa tem o ônus de demonstrar a regular aplicação dos recursos públicos, presumindo-se sua responsabilidade por irregularidade material ou formal na liquidação da despesa, salvo se ele conseguir justificar que a irregularidade foi praticada exclusivamente por subordinado que exorbitou das ordens recebidas.' (Acórdão 337/2019-TCU-Plenário | Relator: AUGUSTO NARDES e Acórdão 7575/2015-TCU-Primeira Câmara | Relator: BENJAMIN ZYMLER) 
O MP de Contas entende, por conseguinte, que a condenação em débito pela importância de R$ 28.012,00 deve recair individualmente sobre o sr. Artur Carlos da Silva, na condição de gestor dos recursos (2009/2012) , e não solidariamente sobre o sr. Artur e o sr. Breno Silverio de Moraes, este último prefeito na gestão 2005/2008.
III
Em face do que restou apurado nos autos, o Ministério Público de Contas manifesta-se parcialmente de acordo com a proposição da SecexTCE (peças 108 a 110) e opina no sentido de se excluir o sr. Breno Silverio de Moraes da relação processual e de se atribuir a seguinte redação à alínea 'b' do encaminhamento à peça 108, item 36:
'b) julgar irregulares, nos termos dos arts. 1º, inciso I, 16, inciso III, alínea 'c', da Lei 8.443/1992, c/c os arts. 19, caput, e 23, inciso III, da mesma Lei, as contas do sr. Artur Carlos da Silva (CPF XXX.767.716-XX) , condenando-o ao pagamento da importância a seguir especificada, atualizada monetariamente e acrescida dos juros de mora, calculados a partir da data discriminada até a data da efetiva quitação do débito, fixando-lhe o prazo de quinze dias para que comprove, perante o Tribunal, o recolhimento da referida quantia aos cofres do Tesouro Nacional, nos termos do art. 23, inciso III, alínea 'a', da citada lei, c/c o art. 214, inciso III, alínea 'a', do Regimento Interno do TCU, abatendo-se a quantia já satisfeita (Súmula TCU 128) , na forma da legislação em vigor;
	Data de ocorrência
	Valor histórico (R$) 
	Identificador da parcela

	28/4/2009
	28.012,00
	D

	8/6/2009
	     150,00
	C

Valor do débito atualizado em 21/5/2021, sem juros (peça 95) : R$ 72.463,82"
	É o relatório.

Endrigo Otavio da Silveira Conde Neiva e Silva (OAB-MG 107109), representando Artur Carlos da Silva.

Procurador Júlio Marcelo de Oliveira.

TOMADA DE CONTAS ESPECIAL. CONVÊNIO MTUR. RECURSOS PARA FESTE DE REVEILLON. NÃO COMPROVAÇÃO DA BOA E REGULAR APLICAÇÃO DA VERBA TRANSFERIDA. CITAÇÃO. OCORRÊNCIA DE PRESCRIÇÃO. AQUIVAMENTO.

TOMADA DE CONTAS ESPECIAL (TCE)

Unidade de Auditoria Especializada em Tomada de Contas Especial (AudTCE).

Em exame tomada de contas especial instaurada pelo Ministério do Turismo em razão da não comprovação da regular aplicação dos recursos repassados por meio do Convênio 01425/2008 (Siafi 701487) ao Município de Pingo D'Água - MG, tendo por objeto a realização do Réveillon entre os dias 31/12/2008 e 03/01/2009.
2.	Com a remessa da tomada de contas especial a este Tribunal foram citados os responsáveis Srs. Breno Silvério de Morares e Artur Carlos da Silva. Estes, todavia, permaneceram silentes, tornando-se revéis (art. 12, § 3º, da Lei 8.443/1992) , razão pela qual a unidade instrutiva propôs, em prosseguimento ao exame da matéria, o julgamento pela irregularidade de suas contas, com condenação em débito, deixando-se apenas de propor a aplicação da multa prevista no art. 57 da LOTCU em razão da incidência de prescrição da pretensão punitiva aferida nos termos do Acórdão 1441/2016-TCU-Plenário.
3.	De sua vez, o Ministério Público/TCU também se manifestou no sentido do julgamento pela irregularidade das contas, todavia, apenas do Sr. Artur Carlos da Silva, com condenação deste ao débito original no valor de R$ 28.012,00 em 28/4/2009, entendendo afastada a responsabilidade do Sr. Breno Silvério de Moraes. Compreendeu, ainda, que deveria ser afastado o débito no montante original de R$ 84.788,00 (24/4/2009) , em linha com precedentes julgados desta Corte de Contas sobre a matéria.
4.	Ao examinar o feito, verifico que o exame acerca da prescrição das pretensões punitiva e de ressarcimento foram realizados pela unidade instrutiva e pelo Ministério Público/TCU em data anterior à recente edição da Resolução TCU 344/2022, a qual fixou em cinco anos o prazo de prescrição dessas pretensões, e em três anos a prescrição intercorrente. Dessarte, necessário, preliminarmente, examinar-se a incidência da prescrição à luz desse normativo.
5.	Nos termos do art. 4º, inciso II, da referida norma, o marco inicial de contagem da prescrição tem início a partir da data da apresentação da prestação de contas ao órgão competente para sua análise inicial.
6.	Consoante a peça 9 destes autos, a prestação de contas foi apresentada ao Ministério do Turismo em 4/10/2009, tendo-se a partir dessa data dado início ao prazo de prescrição quinquenal.
7.	Tal prazo prescricional foi interrompido com a emissão do Parecer de Análise de Prestação de Contas 543/2010 (vide relatório do Tomador de Contas à peça 69) , vez que pode ser considerado ato inequívoco de apuração dos fatos (art. 5º, inciso II, da Resolução 344/2022) , tendo-se o reinício da contagem do prazo prescricional.
8.	Sucedeu após esse evento a notificação com vistas à apresentação de documentação complementar, e, mediante a Nota Técnica de Reanálise 1117/2013, datada de 22/10/2013, houve a conclusão de que, de acordo com as peças do processo, não foram apresentados elementos suficientes à aprovação da execução física do convênio (peça 38) . 
9.	Em 19/12/2013 o processo foi despachado à Área Financeira para que adotasse providências cabíveis à restituição de parte dos recursos em razão da comprovação parcial da execução física (peça 41) . 
10.	Todavia a Nota Técnica Financeira PGTUR 136/2017 somente foi emitida em 24/2/2017, contendo o exame próprio da área, restando, ao que consta dos autos, configurada a paralisação do processo por prazo superior a três anos, entre 19/12/2013 e 24/2/2017[footnoteRef:2], a incidir a prescrição intercorrente prevista no art. 8º da Resolução TCU 344/2022. [2:  Vide a peça 44, bem como o Relatório do Tomador de Contas à peça 69.] 
11.	Devo ressaltar, ainda, que a aferição da prescrição intercorrente, no caso concreto, deu-se em consonância com o entendimento firmado mediante o subitem 9.2 do Acórdão 534/2023-TCU-Plenário.
12.	Face o exposto, em que pese os exames consignados nos pareceres precedentes, compreendo, à luz desses dispositivos, bem assim do disposto nos arts. 10 e 11 da Resolução TCU 344/2022, que os autos devam ser arquivados.
	Ante o exposto, manifesto-me por que o Tribunal aprove o acórdão que ora submeto à deliberação deste Colegiado.
TCU, Sala das Sessões, em 4 de abril de 2023.
AUGUSTO SHERMAN CAVALCANTI 
Relator